【裁判字號】    88,上更(一),692
【裁判日期】    890113
【裁判案由】    傷害致死
【裁判全文】
臺灣高等法院刑事判決                  八十八年度上更(一)字第六九二號
    上  訴  人  台灣宜蘭地方法院檢察署檢察官
    上  訴  人
    即  被  告  丙○○
    選任辯護人  余健生
右上訴人，因被告傷害致死案件，不服臺灣宜蘭地方法院，八十五年度訴字第三五八
號，中華民國八十六年四月二十四日第一審判決（起訴案號：臺灣宜蘭地方法院檢察
署八十五年度偵字第三０六九號）提起上訴，經判決後由最高法院發回更審，本院判
決如左：
    主      文
原判決撤銷。
丙○○傷害人之身體，因而致人於死，處有期徒刑柒年。
    事      實
上訴人即被告丙○○於民國（下同）八十五年五月二十七日下午四時三十分許，因在
宜蘭縣員山鄉○○路八號前販售鹽酥雞之吳長富日前曾於酒後拿菜刀至丙○○位於同
路七號之租處，對著林某之子比劃，林某乃為此至吳長富販售鹽酥雞之攤位前找吳某
理論，兩人並因此發生口角，丙○○於氣憤之餘，雖可預見其徒手傷害吳長富之胸部
有可能導致吳長富之胸部受傷並引發併發症死亡，卻仍基於傷害之犯意，在上址徒手
搥打吳長富胸部數下，致吳長富胸部受創，返家後即感不適，嗣於同年月二十九日至
羅東博愛醫院住院治療，因病情嚴重，再於同年月三十一日凌晨轉診至財團法人長庚
紀念醫院，延至當日上午十時十一分許，因左側腹胸的橫膈膜下有一塊重九０公克的
血塊、左下及右下肺葉的急性細菌性大葉肺炎，導致敗血性休克死亡。案經宜蘭縣警
察局宜蘭分局報請台灣宜蘭地方法院檢察署檢察官相驗後自動檢舉偵查起訴。
    理      由
一、訊據上訴人即被告丙○○固不否認於上開時地與吳長富因故發生爭執並互相拉扯
    ，惟矢口否認有傷害吳長富之行為，辯稱：當時伊僅與吳長富互為拉扯，伊並未
    徒手毆打吳長富；吳長富時常去看病，且每天喝酒，身體不佳云云。其辯護人亦
    以被告自始即否認有毆打死者之行為；證人周維楨前後所述不一，能否採證已非
    無疑，況證人周維楨之證言亦僅能證明被告有與被害人拉扯或互毆之行為，惟證
    人周維楨於警訊中亦稱未見有人受傷，二人又係徒手互毆，證人周維楨之證言又
    何能採為被告傷害被害人之證明？又被害人之妻甲○○就其知悉被害人被毆之情
    形及疼痛部位前後所為陳述亦不一致，且其如當日即知悉被害人遭被告毆打，何
    以未於被害人死亡時即時提出告訴？本件死者係因本身酗酒有酒精性肝炎、脂肪
    肝等症狀，且因其有酒癮本身抵抗力較差，較易有特殊肺炎病菌之感染，因而在
    住院後感染克萊勃士肺炎桿菌，且其病程變化快速，立即發展成肺炎而造成死亡
    ；本件被告已否認有毆打被害人之行為，被害人又未受傷，即依證人周維楨之證
    言，被告縱有與被害人互毆二、三下，亦因無法預見被害人具有酒精性肝炎脂肪
    肝等症狀，且其有酒癮抵抗力差至住院感染肺炎桿菌，自毋庸負有傷害至死罪責
    等語為被告辯護。並提出蘭陽仁愛醫院、羅東博愛醫院等函為證。
二、經查：
  (一)被告於右揭時地與被害人打架，並用一隻手勒緊被害人吳長富脖子，再用另一隻
    手搥打被害人吳長富胸部之事實，已據證人乙○○於警訊時（見相驗卷五頁）證
    述明確。又證人乙○○於檢察官偵訊時，亦具結證稱於上開時地看到被告徒手毆
    打被害人吳長富身體幾下；其綽號為「死仔清」；伊於八十五年五月二十七日晚
    上九時許，曾在溫泉路八號前告知吳長富之妻甲○○此事等語（見相驗卷十三頁
    背面、十四頁）。按證人乙○○自承與被告及被害人均為朋友，而被告亦陳稱認
    識證人乙○○，且彼此間並無仇恨，案發當天乙○○在被害人所經營鹽酥雞的攤
    位上與被害人喝酒等情，則證人乙○○既與被告及被害人均熟識，與被告間亦無
    仇隙，自無誣陷被告之虞，佐以被告於偵查中亦稱伊當時有一手勒他（指被害人
    ）脖子並互相拉扯；當時一位「死仔清」在勸架等語（見相驗卷十一頁背面），
    被害人之妻甲○○於偵查中亦稱被害人有對其稱左腰側骨頭附近很痛等語（見相
    驗卷十頁背面），堪認證人周維楨所為上開證言為真實。
  (二)又本件經檢察官督同法醫師相驗、解剖被害人屍體採樣後經台灣高等法院檢察署
    法醫中心鑑定結果，被害人吳長富右下及左下肺葉有急性細茵性大葉肺炎，左胸
    腔內有九００西西含膿血樣液積水，右胸腔內有八００西西血樣積水，左側胸腔
    有膿胸，為纖維蛋白性化膿發炎，左側腹胸的橫膈膜下有一塊重九０公克的血塊
    ，為新鮮正在機化的血塊，肝臟萎縮，明顯中心小葉的缺氧性壞死，併有膽汁鬱
    積及明顯脂肪肝，兩腎有局部急性腎小管壞死，胰臟的脂肪組織有局部出血及脂
    肪壞死，大腦的神經細胞有缺氧性病變，被害人生前肝臟及腎功能有異常，有慢
    性酒精性肝病，但本身無可致死之重大潛在疾病，其死因為左下及右下葉肺葉的
    急性細菌性大葉肺炎，導致敗血性休克致死，有台灣高等法院檢察署法醫中心（
    八五）丁○醫鑑字第五一三號鑑定書（相驗卷八十五頁以下）、勘驗筆錄、解剖
    照片（見相驗卷六十八至七十一頁）在卷可按，核與卷附財團法人長庚紀念醫學
    中心（以下稱長庚醫院）所出具被害人死亡證明書（相驗卷四頁）載明，直接引
    起被害人死亡之原因係敗血性休克，而先行原因則為左側膿胸，應屬相符。
  (三)其次，依林口長庚醫院就被害人吳長富胸部積水為細菌培養，發現係克萊勃士桿
    肺炎桿菌（klebsiella  pneumonuae），有該醫院有關被害人之臨床病理檢驗報
    告單在卷可稽，而急性細菌性大葉肺炎常見之致病菌，包括肺炎球菌、金黃葡萄
    球菌、克萊勃士肺炎桿菌、退伍軍人肺炎菌。其他病原菌以支氣管肺炎或間質性
    肺炎較多，而克萊勃士肺炎桿菌之感染途經，包括呼吸道吸入、誤厭、血行散播
    等，外力毆擊產生之膿胸，若有傷口深及肋膜腔，其致病菌一般為革蘭氏陽性菌
    ，包括金黃葡萄球菌。如無傷口，病人多半伴隨誤厭性肺炎，病原菌為厭氧性細
    菌及革蘭氏陰性菌，如克萊勃士肺炎桿菌，則有國立臺灣大學醫學院附設醫院（
    下稱臺大醫院）於八十五年十二月五日以（八五）校附醫祕字第二０八四０號函
    檢附之查詢病歷資料會簽意見表一紙（見原審卷五十九、六十頁）在卷可參，足
    徵外力毆擊所造成之膿胸，可能導致病人感染急性細菌性大葉肺炎之致病菌即克
    萊勃士肺炎桿菌；再者，依上開法醫中心解剖鑑定結果，被害人左胸腔內有九０
    ０西西含膿血樣液積水，右胸腔內有八００西西血樣積水，左側胸腔有膿胸，為
    纖維蛋白性化膿發炎，左側腹胸的橫膈膜下有一塊重九０公克的血塊，為新鮮正
    在機化的血塊，參以被害人吳長富於八十五年五月二十九日至羅東博愛醫院急診
    時已有兩天之左腰痛，有卷附羅東博愛醫院被害人吳長富之急診病歷在卷（見偵
    查卷二十一頁以下）可證，而被害人住院之主訴為左側胸痛，當時胸部有左下肺
    病變，以針頭抽吸檢測有膿樣抽出物，診斷為膿胸，同時發現病人血液機能有全
    面異常，包括紅血球、白血球、血小板全部低下，顯示病人造血和身體抵抗免疫
    機能相當差，隨時有生命危險。診斷為膿胸併敗血症、全身凝血機能障礙、肝機
    能和腎功能異常、消化性潰瘍等等，且該胸部部分與Ｘ光片肺炎部位相符，亦有
    羅東博愛醫院八十六年三月二十日羅博醫字第二二二號函（見原審卷九十三頁）
    、八十六年八月十八日羅博醫字第七五三號函卷可憑，則被害人左側胸腰部發生
    疼痛之時間核與被告毆打被害人之時間即八十五年五月二十七日相符。而被害人
    之妻甲○○於本院前審時亦稱被害人住院之前未至其他地方治療，亦未再與他人
    衝突等語（八十六年七月二十九日筆錄），足以證明被害人在與被告衝突後，並
    無其他外在行為介入致被害人再受有其他傷情。另羅東博愛醫院八十六年八月十
    八日羅博醫字第七五三號函亦載明被害人於八十一至八十五年間至該院就診，其
    中八十三年十二月一日至五日和八十三年十二月二十四日至八十三（誤載為八十
    五）年十二月二十八日分別二次住院主要原因為食道性潰瘍、潰爛性胃炎、脂肪
    肝和酒精性肝疾病、貧血，八十四年一月十三日亦同樣原因住院二天便出院，蘭
    陽仁愛醫院八十六年一月二十二日函（見原審卷六十七頁）則以被害人於八十四
    年間三次均係因酒精性膽肝炎等至該院門診，有各該函件可見，顯見被害人前至
    該院門診情形均與本件造成膿胸之情形無關，應與被害人之受傷、死亡間並無關
    連。再被害人係於八十五年五月三十一日凌晨至長庚醫院急診，經診斷其病情為
    ：(一)左側膿胸併呼吸衰竭(二)敗血性休克，為病危患者，故予緊急且積極治療，除
    了接上呼吸器、做基本血液檢查、照胸部Ｘ光、做血液培養後予抗告素治療，並
    準備轉入加護病房照護，惟病患仍於同日上午九時四十分發生心搏停止，雖經急
    救仍於同一日上午十時十一分宣告不治死亡等情，亦有該院八十六年七月十八日
    八六長庚院法字第０三一０號函在卷可證，可知被害人在受傷後經醫師診治期間
    亦無因醫療問題致被害人死亡之因素介入，是堪認被害人左側膿胸及左側腹胸的
    橫膈膜下之新鮮血塊應係遭被告之毆擊所致。且被害人被毆打之處應係其胸部無
    疑，被害人確因被告之上開傷害行為致受有前揭膿胸之傷害甚明。
  (四)雖罹患急性細菌性大葉肺炎，並不必然導致敗血性休克，而敗血性休克致死的原
    因，主要為持續性的低血壓，對升壓劑無反應，以及多重器官衰竭，雖有卷附上
    開臺大醫院之函文可稽，惟本件被害人之死因係為左下及右下肺葉的急性細菌性
    大葉肺炎，導致敗血性休克致死，已如前文所述，足以證明被害人係因上開膿胸
    致感染克萊勃士肺炎桿菌而罹患急性細菌性大葉肺炎。再本件被害人吳長富左側
    腹腔橫膈膜下有一塊九十公克的血塊，其形成的原因為外傷後繼發細菌感染所致
    ，該血塊與形成左胸膿胸的原因有關連性，均為外傷後加上繼發細菌感染所致，
    其病理致病機轉應為外傷導至左橫膈膜處慢性出血及壞死，進而引起繼發性細菌
    感染，在住院後擴展為兩側膿胸及積水，最後導致敗血性休克死亡。肝臟中心小
    葉性缺氧壞死、兩腎局部急性腎小管壞死、胰臟旁脂肪組織有局部出血及脂肪壞
    死、大腦神經細胞有缺氧性病變，這些變化均為敗血症的主要病理變化，可導致
    多重器官衰竭、休克死亡。死者在林口長庚醫院所做胸積水細菌培養為克萊勃士
    肺炎桿菌，這種細菌為革蘭氏陰性菌，是住院病人常見的醫院內感染病菌之一，
    因此死者兩下肺葉的大葉性肺炎應是住院後感染併發症。死者的主要死因是左、
    右側下肺葉的繼發性細菌性大葉肺炎，「肇因於左側胸部的外傷」。「所謂的多
    種器官衰竭、敗血性休克或心臟衰竭等均為死亡機轉，並非死亡原因」。死者受
    傷的左胸部位有持續兩天的疼痛，二日後，在羅東博愛醫院的檢查，發現其左胸
    有肺炎及積水，而左胸積水呈紅黃混濁狀，含有許多紅血球及白血球，顯示有感
    染事實，由於死者住院的原因是因外傷所致，且整個病程有前後連續的相關性，
    故認定其最後死因與被毆有因果關係，亦有台灣高等法院檢察署八十六年七月二
    十三日檢英醫院第七二七一號函在卷足憑。至雖被害人係在醫院內感染克萊勃士
    肺炎桿菌，但本件終因被告之傷害行為致被害人受有上開傷害，並因感染致死，
    被害人前開因被告之傷害所造成之膿胸與其死亡間自仍有因果關係存在。是依上
    開臺灣高等法院檢察署法醫中心之鑑定結果，亦認被害人吳長富之死因與被毆打
    後的傷害有因果關係，參諸上開鑑定書自明。
  (五)再被告徒手加以搥打被害人之胸部，自足以使被害人該處受有傷情，並有致內出
    血之可能及有致死亡之危險，此當為被告所得預見甚明，被告之辯護人以被告無
    法預見云云為被告辯護，自無足採。
  (六)至證人乙○○雖於原審訊問時證稱：當時伊看到被告好像要拴住被害人吳長富之
    脖子，且被告及被害人二人係用拳打來打去，並相互拉扯，但沒有注意被告毆打
    被害人身體何部位等語，核與其在警訊及檢察官偵訊時所證述之情節有所出入，
    惟查證人既與被告及被害人雙方均為朋友且熟識，則在本院庭訊時被告在場之情
    況下，其所為上開證言，應有避重就輕迴護被告之虞，是應以證人乙○○在警訊
    及檢察官偵訊時之證言，為可採信。又證人詹景仲雖於原審到庭證稱：伊有看到
    被告與被害人在互相拉扯，當時為下午四點多，約十秒鐘拉扯完，被告回去，被
    害人還在原地，雙方有無毆打伊看不清楚，伊看到時沒有其他人在現場等語（卅
    九頁背面）。惟查被告坦承伊於上開時地與被害人發生爭執時證人乙○○在場，
    而證人乙○○亦證稱案發當時伊在現場目睹被告毆打被害人，伊並曾上前勸架，
    嗣因伊以計乘車搭載之客人要離去，伊即駕車離開現場等情（見警訊筆錄），足
    認倘證人詹景仲所為證言屬實，應認其目睹被告與被害人拉扯之當時，證人乙○○已離開現場，亦即證人詹景仲僅目睹證人乙○○離開現場後被告與被害人間先
    後約十秒鐘的繼續拉扯行為，對先前被告及被害人因口角而發生毆打之情事其並
    未目睹，故證人詹景仲所為上開證言，尚難據為有利被告之認定。
  (七)被害人曾因酒精性肝炎、貧血、酒精性腦症、脂肪肝等病症在財團法人蘭陽仁愛
    醫院住院治療，有該醫八十六年一月二十二日仁醫字第八六０二二號函在卷可查
    ，又被害人長期飲酒有酒癮之病史，至於肺炎是否和酒癮有關，皆有可能亦不一
    定可能主要理由，此類病人飲酒過量、酒醉或嘔吐，有可能嗆入呼吸道造成肺炎
    ，且酒癮病人身體抵抗力較差，較易有一些特殊肺炎病菌之感染，且往往病程變
    化快速，故亦可能因一般感冒—支氣管炎—肺炎等進展過程等情，亦有羅東博愛
    醫院八十六年三月二十日羅博醫字第二二二號函在卷可考，惟依被害人之生理狀
    態，其生前雖有肝臟及腎功能異常，且有慢性酒精性肝病，但本身並無可致死之
    重大潛在疾病，有臺灣高等法院檢察署法醫中心前揭鑑定書在卷可按，且被害人
    左側膿胸及左側腹胸的橫膈膜下之新鮮血塊應係遭被告之毆擊所致，且被害人係
    因上開膿胸致感染克萊勃士肺炎桿菌而罹患急性細菌性大葉肺炎等情，已如前所
    述，則被害人因罹患急性細菌性大葉肺炎導致敗血性休克死亡，其原有之病史或
    有加劇病程變化之可能，但其死亡之結果既導因於先前遭被告毆打所產生之膿胸
    ，而非因被害人飲酒過量、酒醉、嘔吐所致。被告之傷害行為自與被害人死亡之
    結果有其因果關係，被告上開所辯應屬畏罪避重就輕之詞，不足採信。又被告選
    任辯護人就被害人先前之病史認被害人之死亡結果乃其原有病情變化之自然進展
    過程，非遭被告毆打所致，亦無足採。
  (八)本件被害人係體內出血，外觀上並無傷痕，是證人周維楨雖稱未見有人受傷云云
    ，亦不足為被告未傷害被害人之認定。至被害人之妻甲○○對其如何知悉被害人
    被毆情形及疼痛部信之陳述容有先後不符之情形，因其本非目睹，且被害人被毆
    之處究為胸部或腹部，二者相近，被害人亦未必能詳細指明，甲○○之陳述容未
    盡相符，亦合情理，另被害人死亡後，其確實死亡原因為何，苟非經解剖鑑定及
    向醫院查詢，亦無從據以認定，是甲○○於被害人死亡後未即對被告提出告訴，
    自無異常之處，此部分均無從為被告有利之證明。
  (九)案經發回更審後，再經傳喚證人戊○○、己○○、李炳釧等到庭訊問之結果，亦
    無從推翻上開各證之證據力，而為被告有利之裁判，凡於亦有訊問筆錄於卷可憑
    （見八十八年十一月十七日、八十八年十二月十五日筆錄）。
  (十)綜上所述，足以證明被告所辯，要為卸責之語，委無可採，其辯護人為被告所為
    辯解，亦不足為被告有利之證明，本件事證已臻明確，被告犯行堪以認定。
三、被告雖可預見其傷害行為有致被害人死亡之可能，仍基於傷害之犯意徒手傷害被
    害人，終使被害人受有上開傷情並因感染不治死亡，核其所為係犯刑法第二百七
    十七條第二項之傷害致死罪。原審以被告犯罪事證明確，據以對被告論罪科刑，
    固非無見，惟本件被告為傷害致死之加重結果犯，被告對該死亡結果之發生應以
  得預見為必要，原判決就此部分未予說明認定，於法自有未合。上訴人否認犯罪
    據為提起上訴，固無理由；檢察官循告訴人之聲請提起上訴，以被告犯後否認涉
    案，飾詞卸責，原審量刑顯然過輕等語據為上訴亦難謂有理。然原判決既有可議
    ，自仍應由本院予以撤銷改判。爰審酌被告素行、犯罪之動機單純、手段並非殘
    暴、犯後飾詞圖卸，且事後迄未與被害人家屬進行和解等一切情狀，量處有期徒
    刑七年，資為懲治。
四、據上論斷，應依刑事訴訟法第三百六十九條第一項前段、第三百六十四條、第二
    百九十九條第一項前段，刑法第二百七十七條第二項前段，判決如主文。
本案經檢察官陳維練到庭執行職務。
中     華     民     國    八十九   年      一        月      十三      日
                            臺灣高等法院刑事第一庭
                                審判長法  官  李  相  助
                                      法  官  蔡  光  治
                                      法  官  王  振  興
右正本證明與原本無異。
如不服本判決應於收受送達後十日內向本院提出上訴書狀，其未敘述上訴之理由者並
得於提起上訴後十日內向本院補提理由書（均須按他造當事人之人數附繕本）。
                                      書記官  賴  淑  真
中     華     民      國    八十九   年     一        月      十五      日
附錄：本案論罪科刑法條全文
刑法第二百七十七條第二項
犯前項之罪，因而致人於死者，處無期徒刑或七年以上有期徒刑，致重傷者，處三年
以上、十年以下有期徒刑。


司法院資訊處製作；財團法人民間司法改革基金會備份。
